臺灣高等法院臺中分院民事判決
110年度上易字第430號
上  訴  人  賴晋昌  
訴訟代理人  白佩鈺律師
被上訴人    張秋桃  
訴訟代理人  沈泰基律師
            楊淳淯律師
上列當事人間請求拆除地上物事件，上訴人對於民國110年5月24
日臺灣臺中地方法院109年度訴字第2063號第一審判決提起上訴
，本院於110年12月14日言詞辯論終結，判決如下：
    主  文
上訴駁回。
第二審訴訟費用由上訴人負擔。
    事實及理由
一、被上訴人主張：臺中市○區○○○段0000000地號土地（下稱系
    爭土地）為兩造與其他共有人所共有，伊與上訴人之應有部
    分分別為1/2、1/8。於民國109年間，上訴人重新翻修其建
    物，因緊臨伊所有同段000地號土地（下稱000地號土地）上
    之建物，經地政人員鑑界時，始確知上訴人未經伊及其他共
    有人同意，於系爭土地上如臺中市○○地政事務所109年8月25
    日、109年10月20日複丈成果圖（即原判決附圖，下稱附圖
    ）編號A、B部分之土地搭建地上物而占用系爭土地。上訴人
    無權占有系爭土地，已妨害伊與其他共有人之所有權，伊自
    得請求上訴人拆除返還。又上訴人無權占有系爭土地，受有
    相當於租金之利益，依伊應有部分1/2計算，上訴人應返還
    伊自起訴狀繕本送達之日回溯5年相當於租金之不當得利共
    新臺幣（下同）2萬8,896元；且因上訴人持續無權占用系爭
    土地，亦應返還自起訴狀繕本送達翌日起至返還系爭土地之
    日止，按月給付不當得利385元，爰依民法第767條第1項前
    段、中段、第821條及第179條規定提起本件訴訟，並聲明求
    為判命：㈠、上訴人應將系爭土地如附圖編號A、B部分所示
    之地上物拆除騰空，並將前開土地返還予被上訴人及其他共
    有人。㈡、上訴人應給付被上訴人2萬8,896元，及自起訴狀
    繕本送達之翌日起至清償日止按年息百分之5計算之利息。㈢
    、上訴人應自起訴狀繕本送達之翌日起至返還第一項占用土
    地之日止，按月給付被上訴人385元（原審就此部分為被上
    訴人勝訴之判決，上訴人不服，聲明上訴；未繫屬本院部分
    ，不予贅述）。並答辯聲明：上訴駁回。
二、上訴人則以：系爭土地先前為水利地，夾在伊所有之同段00
    0-00地號土地（下稱000-00地號土地）及被上訴人所有之00
    0地號土地中間，於84年間曾與當時000地號地主即被上訴人
    公公協商共同興建大樓，遂由兩造家族合購系爭土地，維持
    分別共有。嗣因故未執行建案，而由兩造各自在000-00地號
    及000地號土地興建建物。因被上訴人當時經營自助餐，於0
    00地號土地向後於系爭土地搭建建物，並向伊家族承租同段
    000-000、000-000地號部分土地；故伊於000-00地號土地興
    建門牌號碼臺中市○區○村路○段000號建物（下稱000號建物
    ）時，已告知被上訴人部分建物會搭建於系爭土地時，被上
    訴人即同意之，是以，兩造均有占用系爭土地，對於各自占
    用部分乃明知且相互同意，基於口頭約定而成立分管契約，
    伊自有合法權源使用系爭土地如附圖編號A、B所示之土地。
    又縱兩造未成立分管契約，然伊之建物自86年開始興建，87
    年興建完成，使用迄今近25年之久，兩造對各自占有管領之
    部分，互相容忍，多年來均未予干涉。且被上訴人更早使用
    系爭土地興建建物，兩造建物緊鄰，僅距30公分寬度，被上
    訴人絕不可能對伊占用乙節不知情，而被上訴人對此未表達
    任何反對之意，故應認兩造間有默示分管契約存在等語，資
    為抗辯。並上訴聲明：㈠、原判決不利於上訴人部分廢棄。㈡
    、被上訴人於第一審之訴駁回。
三、兩造就本件為爭點整理如下：（見本院卷第68至69頁）
㈠、不爭執事項：
１、系爭土地（面積33平方尺）為被上訴人、上訴人及訴外人丙○
    ○、丁○○、戊○○、乙○○（下稱丙○○等4人）共有，應有部分依
    序為1/2、1/8、1/8、1/16、1/16、1/8。
２、上訴人於附圖編號A（面積10平方公尺）、B（面積3平方公尺
    ）部分所示之土地搭建地上物。編號A係供作經營茶飲店及
    碳烤雞排店使用；編號B部分係供7-11超商作為倉庫使用。
３、000地號土地為被上訴人所有，其上有被上訴人之保存及未保
    存登記建物。000-00地號土地為上訴人及丙○○等4人共有，
    其上有上訴人之保存及未保存登記建物。
４、被上訴人就系爭土地曾於91年間向原法院訴請裁判分割共有
    物（下稱91年分割共有物事件），經該案當事人（兩造、丙
    ○○、己○○、庚○○）於91年12月2日成立和解，和解內容為：
    兩造同意就共有系爭土地變價分割，按各共有人持有比例取
    得價金（下稱系爭和解筆錄）。
５、兩造曾於91年9月11日在臺中市○區調解委員會成立調解，調
    解內容如原審卷237至238頁所示。
６、上訴人占有系爭土地13平方公尺部分，如被上訴人得請求不
    當得利，同意以每月385元計算。
㈡、爭點：
１、上訴人主張其占有系爭土地係基於分管或默示分管契約，有
    無理由？
２、被上訴人依據民法第767條第1項前段、中段、第821條、第17
    9條之規定，請求上訴人應將系爭土地上如附圖編號A、B所
    示之地上物拆除，及將土地返還被上訴人及其他共有人，並
    返還不當得利，有無理由？
四、得心證之理由：
㈠、被上訴人主張上訴人無權占有系爭土地，應有理由：
１、按以無權占有為原因，請求返還所有物之訴，被告對原告就
    其物有所有權存在之事實無爭執，而僅以非無權占有為抗辯
    者，原告於被告無權占有之事實，無舉證責任。被告應就其
    取得占有，係有正當權源之事實證明之，如不能證明，則應
    認原告之請求為有理由（最高法院72年度台上字第1552號判
    決意旨參照）。上訴人主張其係基於兩造間之分管契約或默
    示分管協議而占有系爭土地，並非無權占有，惟為被上訴人
    所否認，則依上開說明，自應由上訴人對於其主張有占有之
    正當權源乙節負舉證責任。又所謂默示之意思表示，係指依
    表意人之舉動或其他情事，足以間接推知其效果意思者而言
    ，若單純之沈默，除有特別情事，依社會觀念可認為一定意
    思表示者外，不得謂為默示之意思表示。「知悉」，並不等
    同於「同意」，又某人知悉某項事實而不為反對之表示，能
    否視為同意或默示同意，仍須以該人是否有某項舉動，足以
    推知其有同意之意思者，始足當之（最高法院29年渝上字第
    762號裁判先例、95年度台上字第2952號判決意旨可資參照
    ）。
２、上訴人主張其於86、87年間於000-00地號土地興建建物時，
    被上訴人知悉並同意伊使用部分系爭土地，兩造成立分管契
    約或默示分管協議等情，據其提出丙○○等4人各別書立之同
    意書、系爭和解筆錄、000號建物使用執照及Google街景圖
    等為證。而查：
⑴、上訴人雖提出由丙○○等4人書立之同意書，記載意旨略以：渠
    等知悉、同意上訴人使用管理000號建物坐落系爭土地部分
    之土地等語（見原審卷第159至165頁）。然查，於91年間系
    爭土地之共有人為兩造、丙○○、己○○、庚○○；而丁○○、戊○○
    係92年10月7日自己○○贈與而為共有人；乙○○則係於99年7月
    2日由庚○○以夫妻贈與為原因移轉登記為共有人等情，有系
    爭土地登記謄本、地籍異動索引、系爭和解筆錄、91年分割
    共有物事件卷宗節本在卷可稽（見原審卷第45至47頁、97至
    100頁、167至171頁、227至241頁）。而參之丙○○為上訴人
    胞弟，丁○○、戊○○為上訴人之姪，乙○○為上訴人之弟媳，均
    與上訴人有至親關係，渠等片面出具同意上訴人使用系爭土
    地之書面，已無足作為被上訴人同意並與上訴人成立分管契
    約之依據。何況該等同意書既未具體指明各共有人分管之位
    置為何，亦未提出共有人分管之證據，自無從逕認兩造間曾
    成立分管契約之事實。
⑵、另觀之91年分割共有物事件之共有人成立之系爭和解筆錄，
    僅有共有人變價分割之協議，並無任何分管協議之記載。且
    共有人既同意變價分割，變價後如系爭土地有建物存在，本
    應加以拆除，益徵上訴人主張兩造間有分管契約云云，洵無
    足採。上訴人雖又辯稱系爭和解筆錄成立至今近20年，共有
    人均未進行變價程序，足見兩造係依原有之分管協議進行；
    縱系爭和解筆錄使原有分管協議消滅，共有人仍依現況繼續
    使用，亦應成立默示分管協議云云。然系爭土地共有人是否
    就系爭和解筆錄為變價分割之強制執行，與共有人曾否成立
    分管契約，乃屬二事，無從以共有人未執行變價分割而得出
    共有人間曾成立分管契約之結論。又上訴人亦未提出任何說
    明及證據證明於系爭和解筆錄成立後，共有人有何舉動或其
    他情事，而足證共有人間有默示成立分管協議之情形，其僅
    以系爭土地共有人未執行變價分割，或被上訴人未請求返還
    土地等情，因而主張共有人已有默示分管協議云云，亦屬無
    據。
⑶、上訴人復提出000號建物使用執照及98年之Google街景圖（見
    原審卷第257至259頁），主張其於86、87年間興建上開建物
    時即占用系爭土地迄今，為被上訴人所明知且同意，足見兩
    造間有分管契約或默示分管協議云云。惟上開使用執照僅足
    證明上訴人有在其所有000-00等地號土地興建建物之事實，
    該使用執照未註明系爭土地為000號建物之基地，上訴人亦
    未提出被上訴人之使用土地同意書，自無從僅憑該使用執照
    即認被上訴人有同意上訴人使用系爭土地而成立分管契約。
    又縱上訴人主張編號A、B與使用執照所示之000號建物同時
    建築，至多僅能說明上訴人自該時起即占有使用系爭土地，
    然上訴人既未提出其已經被上訴人同意而興建，自難僅以被
    上訴人單純沈默即認兩造成立分管契約或默示分管協議。
３、另證人即向上訴人承租000號房屋經營便利超商之甲○○於原審
    證稱：其自87年即承租000號房屋，承租的房屋是上訴人蓋
    的，伊不知道承租的房屋有無占有系爭土地，伊也不清楚系
    爭土地共有人間有無分管契約等語（見原審卷第281至282）
    。則本件並無從自甲○○所證而認定兩造間有成立分管契約之
    事實。此外，據證人乙○○於原審證稱：伊在系爭土地做雞排
    生意，伊占有系爭土地有經過被上訴人及其他共有人同意，
    雞排店的建物是上訴人搭的，87年就建好；伊兒子經營珍一
    波飲料店，該建物一開始就蓋在水利地上，但沒有實際測量
    過，實際占有的位置伊不清楚；被上訴人早期做自助餐，後
    來向伊承租000-000、000-000地號土地做廚房，中間有卡到
    系爭土地；沒有寫分管協議等語（見原審卷第284至286頁）
    。而衡以乙○○為上訴人之弟媳，且在系爭土地上經營雞排店
    ，其立場已有偏頗，自難逕予採信；又乙○○徒言稱占有系爭
    土地係經全體共有人同意，復無事證堪認其所言為真，則乙
    ○○之證詞亦不足為上訴人有利之認定。
４、至於被上訴人於000地號土地上所建之建物，固亦有部分占用
    系爭土地如附圖編號D（面積7平方公尺），然此僅足認被上
    訴人有越界建築之情事。倘共有人認被上訴人有侵害其等所
    有權，乃屬對被上訴人請求排除侵害之範疇，尚無從以兩造
    均有越界占用乙節，即遽以推論兩造間就系爭土地即有分管
    契約存在。
５、基上，上訴人既未能舉證證明兩造間就系爭土地成立分管契
    約或有默示分管協議等占有系爭土地之正當權源，則被上訴
    人主張上訴人所有如附圖編號A、B所示地上物無權占有系爭
    土地，洵屬可採。
㈡、被上訴人請求上訴人應將系爭土地上如附圖編號A、B所示之
    地上物拆除，並將土地返還被上訴人及其他共有人，為有理
　　由：
    按所有人對於無權占有或侵奪其所有物者，得請求返還之。
    對於妨害其所有權者，得請求除去之。各共有人對於第三人
    ，得就共有物之全部為本於所有權之請求。但回復共有物之
    請求，僅得為共有人全體之利益為之。民法第767條第1項前
    段、中段、第821條定有明文。查，上訴人所有如附圖編號A
    、B部分所示之地上物既無權占有系爭土地，已如前述，則
    被上訴人依據上開規定請求上訴人應將上開占用部分之地上
    物拆除，並將該等土地騰空返還被上訴人及其他共有人，自
    屬有據。
㈢、被上訴人請求上訴人返還無權占用土地之相當於租金之不當
    得利，為有理由：
１、按無法律上之原因而受利益，致他人受損害者，應返還其利
    益。雖有法律上之原因，而其後已不存在者，亦同，民法第
    179條定有明定。又依不當得利之法則請求返還不當得利，
    以無法律上之原因而受利益，致他人受有損害為其要件，故
    其得請求返還之範圍，應以對方所受之利益為度，非以請求
    人所受損害若干為準，無權占有他人土地，可能獲得相當於
    租金之利益為社會通常之觀念（最高法院61年台上字第1695
    號判決意旨參照）。上訴人無權占有使用系爭土地，乃無法
    律上原因而受有利益，致被上訴人受有損害，被上訴人自得
    依民法第179條規定，請求上訴人按被上訴人之應有部分比
    例給付相當於租金之不當得利。
２、又城市地方房屋之租金，以不超過土地及其建築物申報總價
    額年息10%為限，土地法第97條第1項定有明文，而該條規定
    於租用基地建築房屋準用之，同法第105條亦有明定。又所
    謂土地價額係指法定地價而言，土地所有權人依土地法所申
    報之地價即為法定地價，土地法第148條、土地法施行法第2
    5條分別定有明文。復按平均地權條例第16條前段規定，舉
    辦規定地價或重新規定地價時，土地所有權人未於公告期間
    申報地價者，以公告地價80%為其申報地價。另按基地租金
    之數額，除以基地申報地價為基礎外，尚須斟酌基地之位置
    、工商業繁榮之程度、承租人利用基地之經濟價值及所受利
    益等項以為決定，並非必達申報總地價年息10%最高額（最
    高法院68年度台上字第3071號判決要旨可資參照）。茲審酌
    系爭土地位於美村路上，四週商業發達，交通便利，認上訴
    人應返還被上訴人相當於租金之不當得利以土地申報總價額
    年息百分之8計算為適當。則被上訴人主張上訴人應自起訴
    狀繕本送達之日回溯5年（即104年7月2日至109年7月1日，
    見原審卷第33頁）之不當得利數額為2萬8,896元（計算式詳
    如原判決附表所示），應屬有據。又兩造對於上訴人占有系
    爭土地如附圖所示編號A、B部分，面積共13平方公尺，其不
    當得利之數額以每月385元計算乙節亦不爭執（見不爭執事
    項６），則被上訴人請求自起訴狀繕本送達之翌日（即109年
    7月2日）起至返還占用土地之日止，按月給付被上訴人相當
    於租金之不當得利385元，亦屬有據。
五、綜上所述，被上訴人依據民法第767條第1項前段、中段、第
    821條、第179條規定，請求上訴人應將坐落系爭土地上如附
    圖編號A（面積10平方公尺）、B（面積3平方公尺）所示之
    地上物拆除，並將上開土地返還被上訴人及其他共有人；及
    上訴人應給付被上訴人2萬8,896元，及自109年7月2日起至
    清償日止按年息百分之5計算之利息；暨自109年7月2日起至
    返還上開占用土地之日止，按月給付被上訴人385元，均有
    理由，應予准許。原審就此部分判決上訴人敗訴，於法並無
    不合。上訴意旨指摘原判決此部分不當，求予廢棄改判，為
    無理由，應予駁回。
六、本件事證已臻明確，兩造其餘之攻擊或防禦方法及所用之證
    據，經本院斟酌後，認為均不足以影響本判決之結果，爰不
    逐一論列，附此敘明。
七、據上論結，本件上訴為無理由，爰判決如主文。
中　　華　　民　　國　　110 　年　　12　　月　　28　　日
              民事第五庭    審判長法　官  游文科
                                  法　官  楊珮瑛
                                  法　官  李慧瑜
正本係照原本作成。
兩造均不得上訴。
                                  書記官  陳秀鳳

中　　華　　民　　國　　110 　年　　12　　月　　28　　日